【裁判字號】    90,上,85
【裁判日期】    900808
【裁判案由】    給付借款
【裁判全文】
臺灣高等法院臺南分院民事判決  九十年度上字第八五號  ｅ
      上  訴  人  乙  ○  ○
      被上訴  人  甲  ○  ○(.
右當事人間請求給付借款事件，上訴人對於中華民國九十年二月九日臺灣臺南地方法
院第一審判決（八十九年度訴字第一五四四號）提起上訴，並為訴之追加，就利息部
分則為減縮，本院判決如左：
      主      文
原判決關於駁回上訴人後開第二項之訴部分，及該部分假執行之聲請，暨除確定部分
外訴訟費用之裁判均廢棄。
被上訴人應再給付上訴人新台幣佰捌拾肆萬伍仟元，及自民國八十九年六月六日起
至清償日止，按週年利率百分之五計算之利息。
其餘上訴及追加之訴均駁回。
第一審（除確定部分除外）、第二審（含追加之訴）之訴訟費用由被上訴人負擔百分
之九十九，餘由上訴人負擔。
本判決第二項所命給付，於上訴人以新台幣壹佰貳拾捌萬元供擔保後，得假執行。
其餘假執行之聲請駁回。
      事      實
甲、上訴人方面：
一、聲明：求為判決：（一）原判決關於駁回後開第二項之訴部分及該部分訴訟費用
    之裁判均廢棄。（二）右開廢棄部分，被上訴人應再給付上訴人新台幣（下同）
    三百八十五萬五千元，及自原審支付命令送達翌日起至清償日止，按週年利率百
    分之五計算之利息。（三）第一審（除確定部分外）、第二審訴訟費用均由被上
    訴人負擔。（四）願供擔保，請准宣告假執行。
二、陳述：除與原判決記載相同者，予以引用外，補稱：
（一）本件上訴人於原審請求被上訴人給付四百六十四萬元，原判決就六十萬元部分
      為上訴人勝訴判決，惟另駁回其中四百零四萬元借款部分，因其中上訴人以現
      金及提款卡提領方式，分別交付被上訴人八萬五千元及十萬元部分，於證據上
      較不能證明，上訴人僅就其他三百八十五萬五千元及其利息部分為上訴，核先
      敘明。
（二）原判決就本金超過六十萬元部分駁回上訴人之請求，係以上訴人雖有交付金錢
      與被上訴人之事實，但未能證明有借貸關係之意思表示合致，難認有金錢借貸
      關係存在，且認將款存人他人之帳戶內，原因非僅借貸一端，被上訴人既否認
      有借貸關係，而上訴人不能證明兩者之間係基於借貸關係而交付為由，除被上
      訴人自認之六十萬元部份外，駁回上訴人其餘借款之請求。惟查：
（１）按當事人主張有利於己之事實者，就其事實有舉證之責任。民事訴訟法第二百
      七十七條固定有明文。惟上訴人於起訴之原因已有相當之證明，而被上訴人於
      抗辯事實並無確實證明方法，僅以空言爭執者，當然認定抗辯之事實非真正，
      而應為被上訴人不利之判決，最高法院十八年度上字第一六七九號著有判例可
      資參照。本件上訴人關於有交付款項與被上訴人之事實，於原審業已提出借款
      之存款單為證，除六十萬元外，被上訴人原亦爭執否認（參原審八十九年八月
      三十日言詞辯論筆錄），惟經上訴人聲請原審向臺南區中小企業銀行東臺南分
      行函查屬實，被上訴人始不得不供述承認確有其事，且上開款項確係由上訴人
      存入，亦有上訴人存入款項登記表為證，上訴人於原審亦提出借款與被上訴人
      資金來源提領記錄，被上訴人亦知無法推辭乃予承認，故本件上訴人確有交付
      款項與被上訴人應無爭執。
（２）雖被上訴人主張只有向上訴人借款六十萬元，而抗辯其他非借款，但上訴人於
      原審審理，請求詢問被上訴人說明其餘款項係何因交付與伊時，被上訴人始終
      無法提出任何說明，僅空言否認係借款，實係卸責之詞，參酌前揭判例意旨，
      自難認其抗辯為可採。本件兩造間確有借貸關係存在，此由被上訴人亦承認確
      有向上訴人借款並支付利息即可證明，雖表示僅有借款六十萬元，而與上訴人
      之主張之借款數額不同，雙方就借貸之金額有所爭執，但此應僅係雙方對借款
      之金額有爭執，應不影響認定雙方之間有金錢往來借貸關係，原審認上訴人就
      其餘款項部分不能證明係借貸關係，於論證上實有違誤。
（３）關於法律交易之行為，未立字據及書面者乃為日常經驗所常見，但關於訴訟上
      舉證之要求，必要求上訴人提出具體之字據及書面以證明兩造之法律關係及其
      屬性，實乃過於僵化解釋舉證責任原則，而與公平正義原則及日常生活經驗相
      違背。本件之被上訴人所以向上訴人借款，係因被上訴人為客戶記帳及代繳稅
      款，因有將客戶稅款流用之情形，而扣繳稅款在即，在急迫之情況下，乃向上
      訴人調借，而又擔心如以匯款解送，若有作業差錯將不及扣繳，故乃要求上訴
      人以現款存入被上訴人帳號內，此可由被上訴人之帳號內於上訴人存入稅款後
      ，即立即有多筆稅款支出之記載可資證明。當時情況根本不可能另立借貸契約
      以證明係借貸關係，上訴人心想確有提領款項存入被上訴人之帳號內足以證明
      有借貸之事實，故未於事後補立借據。如依原審認定舉證責任之要求，則本件
      上訴人不但無法達成證明借貸關係之要求，即另要證明有其他之法律關係，亦
      難符合原審舉證之要求，則將無視於被上訴人確有收受款項之事實，卻僅以被
      上訴人空言否認係借款，且未提出任何可資採信之主張證明，乃單方面要求上
      訴人應證明係借貸關係，實有違公平合理原則。
（４）且就本件而言，除被上訴人已承認向上訴人借款六十萬元並給付利息外，上訴
      人於原審提出兩造及上訴人之妻與被上訴人間對話之錄音及譯文，亦可見被上
      訴人確有向上訴人借用系爭款項之事實，於錄音對話中，被上訴人亦不否認向
      上訴人借款達四百餘萬元，且亦表示要付利息每月二萬八千元之事實。為使被
      上訴人對上開談話內容提出意見，原審要求被上訴人親自出庭並對上開對話內
      容表示意見，並於通知書內載明未爭執者將生自認效果，詎被上訴人仍未到庭
      表示意見，顯見被上訴人亦不否認錄音譯文之真正。而自兩造間之對話錄音譯
      文可知，被上訴人並不爭執有向上訴人借款四百五十萬元，且原約定利息每月
      二萬八千元之事實，原審就此略而不論，實有違誤，被上訴人確有向上訴人借
      用系爭款項者，應屬無疑。
（５）上訴人確分別於八十六年一月二十五日、十二月一日、十二月二日、十二月二
      十九日，分別支付予被上訴人一百萬元、五十萬元、二百萬元、九十九萬元（
      預扣一萬利息），合計共四百四十九萬元。退步言，如認除六十萬元外，被上
      訴人抗辯超過部分之款項並未向上訴人借用，亦未與上訴人有何借貸關係，上
      開事證仍不足證明系爭款項係基於雙方業已合致生效之借貸關係而交付，借貸
      契約既不成立，則被上訴人取得上開款項自始即無法律上之原因，應將上訴人
      所交付之款項返還，本件上訴人併追加依不當得利法律關係請求被上訴人返還
      上開款項，此一請求之訴訟標的，同係基於上訴人所主張交付款項與被上訴人
      之事實，基礎原因事實同一，應符合民事訴訟法第四百四十六條第一項、第二
      百五十五條第一項第二款之事由，應為法之所許，被上訴人自應返還上開款項
      。
（三）本件如仍認難以證明有借貸關係，上訴人自得依不當得利法律關係為請求，此
      有最高法院八十七年度台上字第七三０號判決意旨可資參照。又按應付利息之
      債務，其利率未經約定者，亦無法律可據者，週年利率為百分之五，民法第二
      百零三條定有明文。又遲延之債務，以支付金錢為標的者，債權人得請求依法
      定利率計算之利息，同法第三百三十三條第一項前項亦定有明文。又給付無確
      定期限者，債務人於債權人得請求給付時，經其催告而未為給付，自受催告時
      起負遲延責任，其經債權人起訴而為送達訴狀，或依督促程序送達支付命令，
      或為其他相類之行為者，與催告有同一之效力，民法第二百二十九條定有明文
      。
（四）本件借款雙方初無約定借貸之利率，因被上訴人表示一時無法債還，故關於利
      息之給付，上訴人乃暫同意被上訴人就三百五十萬元部分，每月給付月息八分
      即每月二萬八千元，其餘借款則未約定利息，其後被上訴人又表示無法負擔，
      請求每月先暫付一萬二千元之利息，伊必按期支付，上訴人不得已乃以此為條
      件暫同意之，惟被上訴人僅支付至八十九年一月份即未給付，上訴人自得依法
      定利率請求利息，並自原審支付命令送達翌日起為利息之起算日。
三、證據：除援用第一審所提證據外，補提最高法院裁判要旨影本一紙為證。
乙、被上訴人方面：
    被上訴人未於言詞辯論期日到場亦未提出任何書面作何聲明或陳述。
      理      由
一、按在第二審所為訴之變更、追加，若係請求之基礎事實同一，或擴張、減縮應受
    判決事項之聲明者，雖未經他造同意，亦得為之，此觀諸民事訴訟法第四百四十
    六條第一項、第二百五十五條第一項第二款及第三款規定自明；本件上訴人於原
    審本於給付消費借貸法律關係，起訴請求被上訴人應給付上訴人四百六十四萬元
    ，及自八十九年二月一日起至清償日止，按月給付上訴人一萬二千元，經原審就
    超逾六十萬元借款本息部分，駁回上訴人之請求，上訴人就駁回部分，其中三百
    八十五萬五千元借款本息部分聲明不服，提起上訴到院，並於本院言詞辯論終結
    前，追加本於不當得利之法律關係為請求，且就利息之利率部分，擴張聲明自原
    審支付命令送達被上訴人時起至清償日止，按週年利率百分之五計算之利息（上
    訴人於原審請求利息為按月給付一萬二千元，上訴後，則請求按週年利率百分之
    五計算之利息，換算每月利息為一萬六千零六十三元【計算公式：0000000元×0
    .05÷12 =16063元】【元以下四捨五入】），就超逾按每月一萬二千元給付利息
    部分，核係擴張應受判決事項之聲明，至於追加本於不當得利法律關係請求被上
    訴人返還部分，則與其本於消費借貸請求事項之基礎事實（交付三百八十五萬五
    千元）同一，雖被上訴人收受上訴人之上訴理由狀後，未表示任何意見，揆諸前
    開說明，仍無不合，應予准許，核先敘明。
二、本件被上訴人經合法通知無正當理由不到場，核無民事訴訟法第三百八十六條各
    款所列情形，准依上訴人聲請，由其一造辯論而為判決。
三、本件上訴人主張：被上訴人自八十六年十一月起至八十七年二月止，陸續向上訴
    人借款四百六十八萬五千元，其中四百五十萬元係上訴人持現金存入被上訴人之
    臺南區中小企業銀行東臺南分行活儲帳戶，另二十萬五千元則係由被上訴人向上
    訴人借用現金或以上訴人之金融卡提領，雙方約定被上訴人應依上訴人之請求，
    隨時返還借款，於清償前，每月應給付利息二萬八千元，嗣因被上訴人表示有困
    難，上訴人同意利息降為每月一萬二千元，詎被上訴人迄今僅償還本金四萬五千
    元，尚欠四百六十四萬元，且被上訴人於八十九年二月二十四日給付八十九年一
    月份之利息後，即未再給付任何利息，為此本於消費借貸之法律關係，請求被上
    訴人給付借款四百六十四萬元，及自八十九年二月一日起至清償日止，按月給付
    上訴人一萬二千元之利息（原審判決被上訴人應給付上訴人借款六十萬元及自八
    十九年二月一日起至清償日止，按月給付上訴人一萬元計算之遲延利息部分，被
    上訴人並未聲明不服，至於原審就超逾六十萬元借款本息部分，為上訴人敗訴之
    判決後，上訴人僅就其中三百八十五萬五千元之借款本息部分聲明不服，提起上
    訴，本件僅就上訴人上訴部分為審理），於提起上訴後，就借款三百八十五萬五
    千元之利息利率部分，並擴張請求按週年利率百分之五計算，至於利息起算日則
    減縮自原審支付命令送達被上訴人翌日（即八十九年六月六日）起算，併主張若
    仍無法證明兩造間確有三百八十五萬五千元之借款法律關係存在，則被上訴人收
    受上開三百八十五萬五千元既無法律上原因，上訴人併追加本於不當得利法律關
    係，請求被上訴人返還三百八十五萬五千元及法定遲延利息等語。
四、被上訴人於原審自認收受上訴人分四次存入帳戶之四百四十九萬元現金之事實，
    惟否認有何向上訴人借款四百六十八萬五千元之行為，並以：僅向上訴人借款六
    十萬元，雙方約定月息二分，被上訴人並按月匯款一萬二千元予上訴人以支付利
    息，至於上訴人雖曾於八十六年十一月二十五日、十二月一日、十二月二日及十
    二月二十九日分別將現金一百萬元、五十萬元、二百萬元及九十九萬元存入被上
    訴人所有帳戶，惟上訴人並未舉證證明係借款，尚難僅以存款之事實逕認兩造有
    何借貸法律關係存在等情詞，資為抗辯。
五、按當事人主張有利於己之事實者，就其事實有舉證之責任。民事訴訟法第二百七
    十七條前段定有明文。又民事訴訟如係由原告主張權利者，應先由原告負舉證之
    責，若原告先不能舉證，以證實自己主張之事實為真實，則被告就其抗辯事實即
    令不能舉證，或其所舉證據尚有疵累，亦應駁回原告之請求，最高法院著有十七
    年上字第九一七號判例可資參照；至於當事人主張有金錢借貸關係存在，須就其
    發生所須具備之特別要件即金錢之交付及借貸意思表示互相一致負舉證之責任，
    若僅證明有金錢之交付，未證明借貸意思表示互相一致者，尚不能認為有金錢借
    貸關係存在（最高法院八十一年度台上字第二三七二號判決意旨參照）；本件上
    訴人係主張：其因被上訴人陸續向其借款，乃於八十六年一月二十五日、十二月
    一日、十二月二日、十二月二十九日，依約分別將現金一百萬元、五十萬元、二
    百萬元、九十九萬元存入被上訴人所有臺南區中小企業銀行東臺南分行活儲帳戶
    ，合計共四百四十九萬元，其中九十九萬元部分，因已預扣一萬元之利息，被上
    訴人實際借款為四百五十萬元，雙方並約定上訴人得隨時返還借款，於清償前，
    被上訴人每月應給付利息二萬八千元，其後上訴人同意利息降為每月一萬二千元
    ，惟被上訴人僅償還本金四萬五千元，且自八十九年一月份以後之利息亦未給付
    等情，被上訴人雖未於本院審理時到場，惟其於原審審理時除自認積欠六十萬元
    借款之事實外，餘均否認，揆諸首開說明，上訴人自應就其主張：被上訴人向其
    借款三百八十五萬五千元部分（0000000-000000=0000000）（原審判決就總借款
    債務四百五十萬元中六十萬元部分，為上訴人勝訴判決後，被上訴人並未聲明不
    服）之債權發生原因事實，先負舉證之責。
六、查：
（一）上訴人主張被上訴人陸續向其借款四百五十萬元，上訴人乃分別於八十六年一
      月二十五日、十二月一日、十二月二日、十二月二十九日，將現金一百萬元、
      五十萬元、二百萬元、九十九萬元分別存入被上訴人所有帳戶內，其中九十九
      萬元部分，因已預扣一萬之利息，實際借款金額為一百萬元者，固據上訴人於
      原審提出存摺、台南市第六信用合作社取款憑條、錄音帶及譯文、土地及建物
      登記謄本、台南市第六信用合作社存單質權設定明細表、台南市第六信用合作
      社共用查詢單、活期儲蓄存款存摺、台南市第六信用合作社借款申請書等件影
      本附卷為證（原審卷第五八頁至第六三頁、第八五頁至第九三頁、第一一一頁
      至第一二六頁），被上訴人於原審雖自陳收受上開款項，惟則否認有何借款事
      實。
（二）再上訴人於原審就系爭借款中之三百五十萬元部分，自陳：係以房屋貸款取得
      之款項，上訴人要求被告給付月息八分之利息，即每月二萬八千元，因被上訴
      人表示無法負擔，故乃暫時同意每月先付一萬二千元等語（上訴人提出之準備
      書狀附於原審卷第八二頁），繼則稱：「於八十六年十二月三日，上訴人以上
      訴人之弟為借款人，向台南市第六信用合作社借款三百七十萬元，年息百分之
      九點二五，其中三百五十萬元即轉匯入上訴人之活期存款存摺內以清償存單設
      質之借款三百五十萬元」、「因被上訴人表示還款有困難，故上訴人乃暫同意
      被上訴人先支付房地抵押貸款三百五十萬元，每月二萬八千元之利息（約年息
      百分之九點六），嗣因被上訴人表示仍有困難，故乃同意再暫降為每月一萬二
      千元等語（上訴人提出之民事準備書狀附於原審卷第一０九頁）。
    綜上所述，上訴人提出上開證物雖足認上訴人確有向金融機構借貸，並將現金存
    入被上訴人所有帳戶之事實，惟兩造間交付、收受款項究係本於何原因事實法律
    關係，則乏直接證據證明，更且上訴人於原審始則稱兩造約定之利息為月息八分
    之利息，即每月二萬八千元等語（原審卷第八二頁），然換算四百五十萬元借款
    本金，其月息八分者，每月利息應為三十六萬元 (0000000×0.08=360000) ，縱
    反面計算，上訴人每月實取二萬八千元，換算借款之月利率為六點二厘(28000÷
    0000000=0.0062 )，遠低於一般民間借貸行情，遑論上訴人主張因被上訴人仍無
    法給付利息，上訴人同意被上訴人每月給付一萬二千元者，換算月利率為二點六
    厘 (12000÷0000000=0.0026)，更與常情不合；此外上訴人主張其交付予被上訴
    人之金錢，係分別向其家人借款而轉借者，其中上訴人以其弟為借款人向台南市
    第六信用合作社抵押借款三百七十萬元部分，其弟應向台南市第六信用合作社繳
    納之利息利率為年息百分之九點二五，換算每月利息為二萬八千五百二十元 (00
    00000×0.0925 ÷12=28520 )，乃上訴人竟主張兩造間約定被上訴人每月僅須支
    付一萬二千元即可，則上訴人自被上訴人處取得之利息，尚不足繳納上訴人之弟
    應負擔之利息支出，顯與常情大相逕庭，乃上訴人猶主張兩造間之上開存款行為
    係成立消費借貸契約云云，核與常情有違，已難盡信。至於上訴人於原審提出之
    錄音帶及錄音譯文者，姑不論被上訴人於原審就錄音帶及其譯文之真正自始未予
    自認，上開錄音帶及譯文是否確係兩造間之對話，已非無疑，更且錄音譯文內容
    雖提及金錢數額，惟就兩造間於何時借款，何時交付金錢，何時返還借款，利率
    約定為何等攸關判斷系爭消費借貸之債權債務法律關係是否確已發生所須具備之
    特別要件均有欠缺，則兩造間就系爭消費借貸契約之特別要件即金錢之交付及借
    貸意思表示是否確已合致，已屬無法證明。而將現金存入他人帳戶之原因，非僅
    借貸一端，亦無從僅以上訴人將現金存入被上訴人帳戶內，逕認係上訴人因交付
    借款而予存入者，上訴人僅以上開四百四十九萬元係上訴人存入被上訴人帳戶者
    ，逕認兩造間已成立消費借貸契約云云，即有未合。
七、再按無法律上之原因而受利益，致他人受損害者，應返還其利益。雖有法律上之
    原因，而其後已不存在者，亦同。受領人於受領時，知無法律上之原因或其後知
    之者，應將受領時所得之利益，或知無法律上之原因時所現存之利益，附加利息
    ，一併償還，民法第一百七十九條、第一百八十二條第二項分別定有明文；本件
    上訴人對於交付被上訴人前開四百四十九萬元之原因事實，雖無法據此證明兩造
    間確有消費借貸法律關係存在，惟被上訴人對於受領系爭四百四十九萬元之事實
    並未爭執，其於本院審理時並未到場或以書狀作何聲明或陳述，於原審審理時復
    未證明有何收受之法律上原因，上訴人主張被上訴人受領上開三百八十四萬五千
    元（0000000-00000-000000=0000000），致上訴人受有損害，兩者間並有相當因
    果關係，而於上訴後追加本於不當得利法律關係者，就被上訴人受領三百八十四
    萬五千元範圍內，為有理由，逾此則為無理由，應予駁回。就上開應准許部分，
    原審因上訴人本於消費借貸法律關係之請求為無理由，所為上訴人敗訴判決，雖
    無不合，惟上訴人於上訴後，另追加本於不當得利法律關係，請求被上訴人應返
    還上訴人三百八十四萬五千元，及自原審支付命令送達被上訴人翌日（即八十九
    年六月六日【送達證書附於原審法院八十九年度促字第二二二二四號民事聲請卷
    第九頁】）起，按週年利率百分之五計算之遲延利息者，既為有理由，原判決未
    及審酌，即有未洽，上訴意旨求為廢棄改判，為有理由，爰由本院予以廢棄改判
    如主文第二項所示，並依上訴人之聲請，酌定相當擔保金額准予假執行；至於不
    應准許部分（超逾三百八十四萬五千元本息部分），其於原審本於消費借貸法律
    關係之訴訟標的部分為無理由，原審就此所為上訴人敗訴判決，並無不合，上訴
    意旨指摘原判決不當，求予廢棄改判，非有理由，上訴人於上訴後另追加本於不
    當得利法律關係為請求者，亦為無理由，均應予駁回，此部分追加之訴假執行聲
    請亦因之失所依附，應併予駁回。
八、第按訴訟標的雖有數項，而僅有單一之聲明，法院應就所主張之數項標的逐一審
    判，如其中一項請求為有理由，即可為原告勝訴之判決，就他項標的無須更為審
    判；法院如就數項標的同時判決，則為法所不許（最高法院八十八年度台上字第
    一一二七號判決意旨參照），本件上訴人就給付三百八十五萬五千元本息部分，
    於原審起訴時係主張本於消費借貸法律關係，嗣於上訴後，追加本於不當得利法
    律關係為請求，然均為同一聲明，核其主張之訴訟標的雖有二項，惟僅有單一之
    聲明，學理上謂之重疊的訴之合併，雖本院容須先行審酌兩造間不成立消貸借貸
    契約之事實後，被上訴人之收受上訴人交付之四百四十九萬元現金，始成立無法
    律上原因受有利益之不當得利構成要件，而上訴人本於不當得利法律關係訴訟標
    的，請求上訴人應返還三百八十四萬五千元本息部分，因有理由，即無須審酌上
    訴人就此部分消費借貸法律關係之訴訟標的有無理由，及另為准駁之諭知；至於
    超逾三百八十四萬五千元本息部分，上訴人不論本於消費借貸法律關係抑或本於
    不當得利法律關係，均為無理由，上訴人就此部分之上訴及追加之訴，均應為敗
    訴判決之諭知，併此敘明。
九、本件事證已臻明確，兩造其餘之攻擊防禦方法，與判決之結果已不生影響，爰不
    另贅論，合予敘明。
十、據上論結，本件上訴人追加之訴為部分有理由，部分無理由，至於超逾主文第二
    項所示部分之上訴則為無理由，依民事訴訟法第四百五十條、第四百四十九條第
    一項、第七十九條但書、第四百六十三條、第三百八十五條第一項前段、第三百
    九十條第二項，判決如主文。
中      華      民      國    九十      年      八      月      廿八    日
                                    臺灣高等法院臺南分院民事第二庭
~B1審判長法官  吳    志    誠
~B2      法官  葉    居    正
~B3      法官  李    文    賢
右為正本係照原本作成。
被上訴人如對本判決上訴，須於判決送達後二十日內向本院提出上訴狀；未表明上訴
理由者，應於上訴後二十日內向本院提出理由書。
上訴人不得上訴。
中      華      民      國    九十      年      八      月      卅      日
~B法院書記官  劉    清    洪


司法院資訊處製作；財團法人民間司法改革基金會備份。
